ACORDAO-COMPLETO-2421768

ACÓRDÃO 8706/2020 ATA 28/2020 - SEGUNDA CÂMARA

VISTA, relatada e discutida esta tomada de contas especial, instaurada pela Secretaria Especial de Cultura em desfavor da Fundação João José Bigarella para Estudos e Conservação da Natureza e de Glaucon Daniel Costa Horrocks, em razão não comprovação da boa e regular aplicação dos recursos federais captados por força do projeto cultural Pronac 08-0802.
ACORDAM os ministros do Tribunal de Contas da União, reunidos em sessão da 2ª Câmara, ante as razões expostas pela relatora, e com fundamento nos arts. 1º, inciso I, 10, § 1º, da Lei 8.443/1992 c/c o art. 201, §1º, do Regimento Interno, em: 
9.1. determinar à Secretaria Especial de Cultura, do Ministério da Cidadania, que, no prazo de 30 (trinta) dias, avalie a situação atual do acervo adquirido com os recursos do Pronac 08-0802, bem como apresente à Fundação João José Bigarella para Estudos e Conservação da Natureza opção para destinação dos bens, em finalidade compatível com o objeto do projeto, avaliando, à luz do interesse público, e se houver viabilidade jurídica, a possibilidade de tais bens serem aproveitados na Concorrência 001/2019-IAP, do Estado do Paraná;
9.2. determinar à Fundação João José Bigarella para Estudos e Conservação da Natureza que apresente em 30 (trinta) dias, findo o prazo descrito no subitem 9.1 acima, as medidas adotadas para fins de reaproveitamento do acervo adquirido com recursos do Pronac 08-0802, de acordo com as diretrizes a serem estabelecidas pela Secretaria Especial de Cultura, alertando os responsáveis sobre a possibilidade de terem suas contas julgadas irregulares, caso não sejam adotadas as ações pertinentes;
9.3. acompanhar o cumprimento das medidas objeto desta deliberação;
9.4. dar ciência deste acórdão aos responsáveis e à Secretaria Especial da Cultura.

Tomada de contas especial instaurada pela Secretaria Especial de Cultura em razão de omissão no dever de prestar contas em projeto do Pronac, que teve por objeto dotar o estado do Paraná de um museu de Geologia e Paleontologia, inserido dentro de parque estadual.

Segunda Câmara

Secretaria Especial da Cultura.

3. Responsáveis: Fundação João José Bigarella para Estudos e Conservação da Natureza (CNPJ 02.985.530/0001-61) e Glaucon Daniel Costa Horrocks (CPF XXX.831.099-XX).

13.1. Ministros presentes: Augusto Nardes (na Presidência), Aroldo Cedraz, Raimundo Carreiro e Ana Arraes (Relatora).
13.2. Ministros-Substitutos presentes: Marcos Bemquerer Costa e André Luís de Carvalho.

ACORDAO-COMPLETO-2526700

Acórdão de Relação 1205/2022 - Segunda Câmara

Acórdão de Relação

ACORDAO-COMPLETO-2518566

Acórdão de Relação 18879/2021 - Segunda Câmara

ACORDAO-COMPLETO-2504517

Acórdão de Relação 17545/2021 - Segunda Câmara

ANA ARRAES

Transcrevo, a seguir, a instrução elaborada na Secretaria de Controle Externo de Tomada de Contas Especial, que foi acolhida por seu corpo dirigente e pelo Ministério Público junto ao TCU (peças 272 a 275) :
"INTRODUÇÃO
Cuidam os autos de tomada de contas especial instaurada por Secretaria Especial de Cultura, em desfavor de Fundação João José Bigarella Para Estudos e Conservação da Natureza (CNPJ: 02.985.530/0001-61) e Glaucon Daniel Costa Horrocks (CPF: XXX.831.099-XX) , em razão de omissão no dever de prestar contas, captados por força do projeto cultural Pronac 08-0802, descrito da seguinte forma: 'Dotar o Estado do Paraná de um Museu de Geologia e Paleontologia, inserido dentro de um Parque Estadual, objetivando divulgar essas áreas da ciência, bem como a evolução da história do Planeta Terra'.
HISTÓRICO
Em 29/3/2017, com fundamento na IN/TCU 71/2012, alterada pela IN/TCU 76/2016 e DN/TCU 155/2016, o dirigente da instituição Secretaria Especial de Cultura autorizou a instauração da tomada de contas especial (peça 46) . O processo foi registrado no sistema e-TCE com o número 753/2017.
A Portaria nº 489, de 21 de agosto de 2008, autorizou a captação do valor de apoio, totalizando R$ 3.953.338,10, no período de 22/08/2008 a 31/12/2008 (peça 9) , com prazo para execução dos recursos 10/07/2009 a 31/12/2012, recaindo o prazo para prestação de contas em 31/1/2013.
A empresa proponente captou recursos autorizados, no montante de R$ 800.000,00, conforme atestam os recibos (peça 13) e/ou extratos bancários (peças 88 e 89) .
	O fundamento para a instauração da Tomada de Contas Especial, conforme consignado na matriz de responsabilização elaborada pelo tomador de contas, foi a constatação da seguinte irregularidade: 
Reprovação por omissão no dever de prestar contas (peça 46) . A Fundação José Bigarella apresentou defesa (peça 54) , sendo analisada pela área técnica por meio do Despacho n º 087/2017-COAOB/CGARE/DEIPC/SEFIC/MinC (peça 58) e pelo Parecer 314/2017/CONJUR-MinC/CGU/AGU (peça 59) , concluindo pelo nego provimento da defesa apresentada. O Despacho Ministerial nº 0330492/2017 ratificou o entendimento da área técnica (peças 62 e 63) . Ato contínuo, o proponente apresentou a prestação de contas final (peça 70) , sendo analisada por meio do Despacho nº 199/2017-COAOB/CGARE/DEIPC/SEFIC/MinC (peça 71) , concluindo pela inexistência de fatos novos. O despacho afirmou ainda o dispêndio de recursos federais sem o atingimento da sua finalidade. Assim, ainda que o proponente tenha apresentado a prestação de contas, a área técnica concluiu pelo não atingimento da finalidade do projeto cultural. 
Os responsáveis arrolados na fase interna foram devidamente comunicados e, diante da ausência de justificativas suficientes para elidir a irregularidade e da não devolução dos recursos, instaurou-se a tomada de contas especial.
No relatório (peça 155) , o tomador de contas concluiu que o prejuízo importaria no valor original de R$ 681.627,19, imputando-se a responsabilidade a Fundação João José Bigarella Para Estudos e Conservação da Natureza, e a Glaucon Daniel Costa Horrocks, na condição de dirigente. 
Em 13/8/2019, a Controladoria-Geral da União emitiu o relatório de auditoria (peça 156) , em concordância com o relatório do tomador de contas. O certificado de auditoria e o parecer do dirigente do órgão de controle interno concluíram pela irregularidade das presentes contas (peças 157 e 158) .
Em 21/8/2019, o ministro responsável pela área atestou haver tomado conhecimento das conclusões contidas no relatório e certificado de auditoria, bem como do parecer conclusivo do dirigente do órgão de controle interno, manifestando-se pela irregularidade das contas, e determinou o encaminhamento do processo ao Tribunal de Contas da União (peça 159) .
Na instrução inicial (peça 162) , analisando-se os documentos nos autos, concluiu-se pela necessidade de realização de citação para as irregularidades abaixo: 
Irregularidade 1: não comprovação da boa e regular aplicação dos recursos federais repassados à FUNDAÇÃO JOÃO JOSÉ BIGARELLA PARA ESTUDOS E CONSERVAÇÃO DA NATUREZA, em face da não execução do objeto e alcance de sua finalidade, no âmbito do projeto incentivado, no período de 10/7/2009 a 31/12/2012, cujo prazo encerrou-se em 31/1/2013.
	Evidências da irregularidade: documentos técnicos presentes nas peças 95, 108, 47, 46, 106, 105, 109 e 96.
	Normas infringidas: Arts. 37, caput, e 70, parágrafo único, da Constituição Federal; art. 93 do Decreto-Lei 200/67; art. 66, do Decreto 93.872/1986; art. 29, da Lei 8.313/1991; IN STN 1/1997.
	Débitos relacionados aos responsáveis Glaucon Daniel Costa Horrocks (CPF: XXX.831.099-XX) e Fundação João José Bigarella Para Estudos e Conservação da Natureza (CNPJ: 02.985.530/0001-61) :
	Data de ocorrência
	Valor histórico (R$) 
	Identificador da parcela

	10/7/2009
	800.000,00
	D1

	29/8/2017
	118.372,81
	C1

                   Valor atualizado do débito (sem juros) em 27/9/2019: R$ 1.282.712,96
		Cofre credor: Fundo Nacional de Cultura.
		Responsável: Glaucon Daniel Costa Horrocks (CPF: XXX.831.099-XX) .
Conduta: na parcela D1 - não demonstrar a boa e regular aplicação dos recursos federais recebidos e geridos por meio do instrumento em questão, no período de 10/7/2009 a 31/12/2012, em face da não execução do objeto e alcance de sua finalidade, cujo prazo encerrou-se em 31/1/2013.
Nexo de causalidade: a conduta descrita impediu o estabelecimento do nexo causal entre as possíveis despesas efetuadas com os recursos recebidos, no âmbito do instrumento em questão, no período de 10/7/2009 a 31/12/2012.
Culpabilidade: não há excludentes de ilicitude, de culpabilidade e de punibilidade; é razoável supor que o responsável tinha consciência da ilicitude de sua conduta; era exigível conduta diversa da praticada, qual seja, desincumbir-se do seu dever por meio da execução do objeto conveniado e do alcance de sua finalidade. 
Responsável: Fundação João José Bigarella Para Estudos e Conservação da Natureza (CNPJ: 02.985.530/0001-61) .
Conduta: na parcela D1 - não demonstrar a boa e regular aplicação dos recursos federais recebidos e geridos por meio do instrumento em questão, no período de 10/7/2009 a 31/12/2012, em face da não execução do objeto e alcance de sua finalidade, cujo prazo encerrou-se em 31/1/2013.
Nexo de causalidade: a conduta descrita impediu o estabelecimento do nexo causal entre as possíveis despesas efetuadas com os recursos recebidos, no âmbito do instrumento em questão, no período de 10/7/2009 a 31/12/2012.
Culpabilidade: não há excludentes de ilicitude, de culpabilidade e de punibilidade; é razoável supor que o administrador responsável pela pessoa jurídica tinha consciência da ilicitude de sua conduta; era exigível conduta diversa da praticada, qual seja, desincumbir-se do seu dever por meio da execução do objeto conveniado e do alcance de sua finalidade. 
Em cumprimento ao pronunciamento da unidade (peça 164) , foram efetuadas as citações dos responsáveis por meio dos Ofícios 8.890 e 8.892/2019 (peças 167 e 169) , recebidos conforme Avisos de Recebimento - AR de peças 177 e 179.
Os responsáveis solicitaram prorrogação de prazo (peças 175 e 180) , ambas deferidas por meio dos despachos de peças 176 e 182. A Fundação apresentou a defesa de peça 183, acompanhada dos documentos de peças 184 a 257 e o Sr. Glaucon Daniel Costa Horrocks a defesa de peça 258, com os documentos de peças 259 a 270, que ora passamos a analisar.
EXAME TÉCNICO			 
Alegações de defesa da Fundação João José Bigarella Para Estudos e Conservação da Natureza (peças 183 a 257) .
Argumentos: inicialmente a responsável descreve o projeto cultural e sua finalidade, passando a expor o histórico da Fundação e de seu fundador, o Professor João José Bigarella, falecido em 2016.
Em seguida, apresenta informações sobre o Parque Estadual de Vila Velha, criado em 1953, onde seria implantado o Museu de Geologia e Paleontologia no Parque Estadual de Vila Velha, objeto do Pronac 08-0802, ora em exame.
Informa que em 1978 foi ajuizada a Ação Popular 248/1978 (peça 186) , movida pelo Professor João José Bigarella e outros ambientalistas, com o objetivo de impedir a implantação de um parque de diversões no local. Após tramitar por mais de duas décadas, houve o trânsito em julgado da ação em 2002, obrigando-se o Estado do Paraná a retirar todas as construções do local e a providenciar a recuperação da paisagem natural. 
Cita ainda a homologação, no bojo da ação popular, de acordo prevendo a recuperação da estrutura existente no local para fins de implantação de um Museu de Geologia e Paleontologia no Parque Estadual de Vila Velha (peça 187) .
Sobre o referido museu, informa que o Estado do Paraná criou em 2005 uma Comissão de Instalação do museu, formada por diversos atores, dentre os quais o Professor João José Bigarella (peça 189) , cujos trabalhos resultaram na elaboração do projeto museológico (peça 190) e na aplicação de um total de R$ 2.800.000,00 na construção do museu em 2007 (peça 191) .
Considerando as reais perspectivas de viabilização do museu, a Fundação apresentou ao Minc a solicitação de apoio ao projeto 7896/2008, orçado inicialmente em R$ 4.249.363,91 (peça 188) , que veio a ser aprovado no valor de R$ 3.953.338,10 (peça 194) .
Com a ajuda do Governo do Estado do Paraná, a Fundação teria obtido o incentivo da Copel Geração e Transmissão S.A, no valor de R$ 800.000,00 (peça 195) , único valor captado, que foi utilizado para a etapa inicial de implantação do museu, com a realização das seguintes despesas (peça 196) :
a) compra de arquivo deslizante;
b) auditório para 96 lugares; 
c) servidor e banco de dados; 
d) estrutura para cenários, vitrines e maquetes; 
e) amostras geológicas; 
f) equipamentos de apoio; 
g) projeto executivo de cenografia; 
h) projeto executivo de programação visual; 
i) projeto executivo das maquetes; 
j) projeto executivo do mobiliário; 
l) aquisição de imagens para painéis; e
m) profissionais liberais para assessoria técnica, contábil, administrativa e jurídica
Ressalta que para a continuidade do projeto era necessária a formalização de um convênio com o Estado do Paraná, titular do Parque Estadual, que resultaria na cessão do espaço à Fundação, possibilitando assim a realização das benfeitorias necessárias e, principalmente, a captação dos recursos essenciais ao projeto.
Entretanto, informa a responsável que as tratativas para a celebração do convênio sofreram um revés na transição do governo estadual em 2010, não tendo logrado êxito em celebrá-lo durante o mandato do governador Orlando Pessuti, iniciado em 1/4/2010, com a renúncia de Roberto Requião, a despeito das negociações em curso com as secretarias estaduais.
A não celebração do ajuste inviabilizou a captação de recursos junto à Petrobrás e à empresa Tetra Pak (peça 197) , interrompendo a execução do projeto do museu.
Cita a moção de apoio ao projeto do museu, manifestado por 52 deputados estaduais do Paraná (peça 198) e a instauração de Comissão Parlamentar em 2012 para examinar a possibilidade de prosseguimento do projeto e sua intermediação junto ao Executivo estadual (peça 199) . Dentre as conclusões da referida Comissão consta que a melhor solução para o projeto seria transformar o museu em um Centro de Excelência em Geociências de Vila Velha.
Registra trecho contido na conclusão do Relatório da Comissão Parlamentar (peça 199, p. 36) , abaixo reproduzido:
A Fundação Bigarella, com boa-fé e no intento de realizar projeto tão grandioso em favor de Ponta Grossa e todo o Estado do Paraná, já assumiu perante o Ministério da Cultura encargos pelo recebimento de grandes recursos a serem investidos no Centro de Excelência em Geociências. Todavia, por fatores que extrapolam suas atribuições e capacidade técnica, vem sofrendo fortes pressões pela demora na execução dos encargos legais assumidos. 
Nesse aspecto, vale o destaque de que a efetivação do Projeto, além de despender a utilização de grandes recursos de ordem financeira, também esbarra em grandes problemas burocráticos e políticos, que envolvem para além da Fundação Bigarella o próprio Poder Executivo e lideranças políticas com poderes para a realização do empreendimento. Em verdade, vê-se que à Fundação em questão, assumiu responsabilidades as quais independem de sua atuação isolada, uma vez que o Estado do Paraná possuía incumbências fixadas em acordos pretéritos, que possivelmente não deu sequência.
Ressalta que ao solicitar o apoio de projeto ao MinC possuía legítima expectativa de viabilização do espaço físico pelo Estado do Paraná para a implantação do museu, que demonstrou apoio desde o início. Todavia, após a transição de poder ocorrida em 2010, com o abandono do Executivo Estadual nas tratativas envolvendo a cessão do espaço, o projeto perdeu sua estrutura, sem culpa da Fundação.
Relata ter solicitado ao MinC, com o apoio da Comissão Parlamentar, a prorrogação do prazo de captação de recursos (peças 200 a 205) , não tendo obtido êxito em seu pedido, a despeito da possibilidade de aprovação prevista no art. 57, da IN MinC 1/2013.
Sobre a reprovação da prestação de contas pelo MinC, baseada na omissão do dever de prestar contas, informa a Fundação não ter recebido a notificação a ela endereçada (peça 205, p. 225) e não haver nos autos prova de sua ciência. Dessa maneira, entende que houve ofensa ao contido no art. 26, da Lei 9.487/1999, sendo ilegal o ato de reprovação da prestação de contas e daqueles a ele subsequentes.
Informa ter apresentado recurso ao MinC, demonstrando que o projeto não havia sido concluído por fato de terceiros e que as despesas realizadas foram direcionadas ao projeto (peça 207) .
No mesmo recurso, solicitou o aproveitamento do acervo já adquirido através do projeto no Museu de Ciências Naturais de Guarapuava, da Universidade Estadual do Centro Oeste (Unicentro) , até a futura implantação do Museu do Parque Vila Velha, a fim de que o material adquirido pudesse ser disponibilizado para fruição da população, sendo o recurso indeferido, conforme decisão do Ministro da Cultura (peça 211, p. 20) .
Indeferido o recurso, a Fundação apresentou ao MinC a relação de pagamentos, relatório físico, relatório de bens de capital e conciliação bancária, a título de prestação de contas parcial (peça 196) , sobre os quais o MinC não teria se manifestado.
Informa ainda que apresentou a prestação de contas em duas outras oportunidades, uma em 2012 (peças 241 a 247) e outra em 2013 (peça 205) , que também deixaram de ser objeto de análise pelo MinC. Reclama a Fundação que o MinC deveria ter ao menos apreciado a regularidade da aplicação dos recursos e sua compatibilidade com o cronograma inicial, avaliando assim, mediante análise da documentação enviada, o alcance de resultados parciais.
Informa que o Ministério Público Estadual aprovou as contas da Fundação nos exercícios de 2005 a 2011.
Sustenta que todas as medidas de sua alçada para a execução do projeto foram regularmente adotadas, tendo realizado diligências junto aos Poderes Executivos e Legislativo estaduais, assim como ao Ministério Público. Considera que o projeto não foi concluído devido à omissão do governo do Estado do Paraná a partir de 2010, que teria abandonado o bem público, não proporcionando condições mínimas para o recebimento do acervo. Portanto, entende que a não conclusão do projeto decorreu de culpa de terceiros, não imputável à Fundação, conforme jurisprudência acostada à defesa.
A Fundação traçou uma linha do tempo, de 1978 a 2017, contendo as ações envolvendo a busca pela implantação do museu, dentre as quais relata a ocorrência, antes da aprovação do projeto pelo MinC, de reuniões entre representantes da esfera pública, da determinação feita em 2003 pelo governador para a execução do edifício destinado ao museu, dos trabalhos da comissão para a instalação do museu em 2007, do início das obras em 2007 e da elaboração de projeto expositivo pelo Serviço Geológico do Paraná - Mineropar em 2008, ao custo de R$ 127.000,00 (contrapartida) .
Após aprovação do projeto junto ao MinC em 2008, relata o auxílio direto do governador junto à Copel para obtenção do repasse de R$ 800.000,00, utilizados na aquisição dos bens e serviços relacionados no item 24, o cancelamento de patrocínio pela Petrobrás em 2010, a atuação do Legislativo Estadual entre 2011 e 2012 e, por último, as três reuniões realizadas em 2016 com representantes do Ministério Público, de secretarias estaduais, da Mineropar, IPHAN, Unicentro, dentre outros, objetivando construir uma solução para o impasse relacionado à implantação do museu (peça 250) .
Em seguida, defende a Fundação que todas as suas ações se pautaram pela boa-fé, a despeito de toda sorte de dificuldades impostas pelo Executivo Estadual, ressaltando que jamais se omitiu perante o MinC.
Alega que fez tudo o que pôde para concluir o projeto, sempre de forma cautelosa, diligente e correta, buscando soluções para os problemas de captação e execução, que não dependiam dela, tendo inclusive solicitado a suspensão dos prazos junto ao MinC.
Apresenta doutrina sobre culpabilidade e boa-fé, socorrendo-se da doutrina de Rafael Munhoz de Mello e de Marçal Justen Filho e na jurisprudência dos Acórdãos TCU 907/2014, Rel. Min. Aroldo Cedraz e 279/2012, Rel. Min. Weder de Oliveira, ambos do plenário.
Reproduz o seguinte trecho do Acórdão 279/2012-TCU-Plenário:
'A inexigibilidade de conduta diversa é tida como um dos elementos da culpabilidade, quando o comportamento diferente não pode ser reclamado, inexiste um dos elementos necessários à configuração da culpa. 
[...] 
Quando existem elementos comprobatórios nos autos de que a realidade fática não podia exigir que se agisse de modo diverso é imperativo que se adote a interpretação de estado de necessidade social, a inexigibilidade de conduta diversa como excludente de culpabilidade visto que entendimento contrário seria desproporcional, injusto e desumano'.   
À luz da doutrina e da jurisprudência carreadas em sua defesa, sustenta que 'não seria possível exigir da Signatária uma conduta diversa, considerando que todas as providências possíveis foram tomadas em busca da conclusão do projeto aprovado pelo MinC'. Assim, entende que a impossibilidade de exigência de conduta diversa retira um dos elementos necessários à configuração da culpa, devendo ser reconhecida a excludente de culpabilidade, representada pela boa-fé, cautela e inexigibilidade de conduta diversa por parte da Fundação.
Com relação ao destino do acervo da Fundação e daqueles adquiridos com os recursos captados, informa que solicitou ao MinC a destinação do acervo ao Museu de Ciências Naturais de Guarapuava, localizado no Município de Guarapuava/PR (peça 251) . No expediente, a Fundação enumerou as características do museu, também instalado em um parque, com vasta estrutura e inúmeros ambientes temáticos (sala de minerais e rochas, sala dos fósseis vertebrados e invertebrados, sala de malacologia, diorama da fauna dominante de Guarapuava e sala de borboletas) .
Juntou à defesa os expedientes trocados com a Universidade Estadual do Centro-Oeste Paraná (peças 252 a 254) , por meio dos quais a Universidade manifestou interesse em receber o acervo, a ser exposto no Museu de Ciências Naturais, que recebe anualmente cerca de 20 mil visitantes e possui aproximadamente 15 mil peças de diversas partes do mundo. 
Não obstante, informa a Fundação que o MinC não autorizou a entrega do acervo ao Museu de Ciências Naturais de Guarapuava, sob o fundamento de que a solicitação não encontraria respaldo na legislação de incentivo à cultura (peça 255) , por representar a substituição de uma obrigação de ressarcimento de recursos ao erário por uma obrigação de fazer.
Sustenta a Fundação que haveria sim fundamento para a adoção da medida compensatória, conforme previsto no 5º, §6º da Lei 7.347/85, no art. 72, §2º da Lei 13.019/2014, no art. 68, inciso II, alínea 'b', do Decreto 8.726/2016 e na IN MinC 5/2018.
Informa que em 2019 o Estado do Paraná promoveu a Concorrência Pública 1/2019-IAP, destinada à exploração do Parque Estadual de Vila Velha (peça 256) , onde se prevê que caberá à concessionária e revitalização do espaço interativo para a implantação do Centro de Excelência em Geociências, em cumprimento ao acordo no âmbito da Ação Popular 248/1978, podendo a concessionária utilizar o acervo já cedido pela Fundação João José Bigarella Para Estudos e Conservação da Natureza (peça 256, p. 140) .
Nesse sentido, solicita autorização do Tribunal para que o acervo e os materiais adquiridos através do Pronac 08-0802 sejam utilizados no futuro Centro de Excelência em Geociência do Parque de Vila Velha, como medida compensatória ao não cumprimento integral do projeto, como previsto inicialmente.
Ao fim, requer o reconhecimento da quebra do nexo de causalidade da conduta descrita em sua citação, diante das razões que indicam culpa de terceiros no não atingimento dos propósitos do projeto, bem como de excludente de culpabilidade, ante a boa-fé demonstrada e a inexigibilidade de conduta diversa, julgando suas contas regulares.
Não acolhido seu intento quanto ao julgamento pela regularidade, requer a devolução do processo ao MinC para que a prestação de contas seja analisada, como determina o art. 105, da IN MinC 1/2017.
Posteriormente, a Fundação apresentou novos elementos (peça 257) , contendo uma mídia digital (DVD) com a gravação da reunião havida de lançamento de projeto do museu, da qual tomaram parte o governador do Estado do Paraná, suas secretarias e a Fundação.
Análise: a extensa peça de defesa apresentada e seus elementos de prova demonstram que as ações para a implantação do Museu de Geologia e Paleontologia no Parque Estadual de Vila Velha datam do final da década de 1970, quando se propôs a Ação Popular 248/1978, que objetivou a suspensão das obras que transformariam o Parque Estadual em parque de diversões (peça 186, p. 34) .
Os elementos apresentados pela Fundação demonstram que o projeto de instalação do museu não teve nascedouro na exclusiva vontade da proponente, como ocorre com a maioria das propostas de solicitação de apoio envolvendo as mais diversas manifestações de arte e cultura.
Ao contrário, a solicitação de apoio ao projeto de instalação do museu, formulada pela Fundação em 2008, se deu como ação complementar àquelas já em curso pelo governo paranaense, desde 2003, quando foi determinada a construção do edifício destinado ao museu, cujas obras foram concluídas em 2007. Portanto, pode-se dizer que em 2008, quando da solicitação de apoio ao projeto junto ao MinC, existiam as prévias condições para sua execução e alcance dos objetivos, havendo, naquela ocasião, envolvimento e comprometimento do governo paranaense na instalação do museu.
Registra, inclusive, que as medidas objetivando sua implantação estariam inseridas no bojo do acordo oriundo da ação popular (peça 187) , também citado no edital da Concorrência Pública 1/2019 (peça 256, p. 140) , o que daria às ações de implantação do museu, um caráter obrigatório.
Disso resulta a conclusão que a Fundação não se lançou em uma empreitada isolada e com riscos previsíveis de insucesso. Observa-se que aguardou as condições favoráveis à solicitação de apoio ao MinC, com a garantia de que as obras civis já se encontravam concluídas no momento da apresentação da solicitação de apoio ao projeto (peça 1, p. 3) .
A Fundação indicou como causa determinante para o insucesso do projeto, a não celebração do convênio com o Estado do Paraná, que cederia o espaço à Fundação, permitindo assim a obtenção de novos recursos e prosseguimento da instalação do museu. Sustenta que o novo mandatário que assumiu em abril de 2010 teria interrompido as tratativas em curso com as secretarias estaduais envolvidas, opondo-se ou dificultando a celebração do convênio, resultando por fim na interrupção do projeto.
Apesar de não haver nos autos documentos do Executivo Estadual que expliquem as razões pelas quais houve a negativa de celebração do convênio, informou a Fundação que o governo estadual teria abandonado as obras, não proporcionando condições mínimas para o recebimento do acervo. Infere-se, portanto, que haveria necessidade de adequar o local para que houvesse condições de celebrar o convênio, o que pode ter motivado a não celebração do convênio.
Nota-se que a Fundação não se quedou inerte frente às dificuldades impostas na celebração do convênio, tendo buscado apoio junto ao Legislativo Estadual, por meio de moção de apoio (peça 198) e da instauração de Comissão Parlamentar. Em seu relatório final, a Comissão reconheceu os esforços da Fundação e a existência de entraves burocráticos e políticos à efetivação do projeto, salientando que a Fundação havia assumido responsabilidades que independiam de sua atuação isolada, uma vez que o Estado do Paraná possuía incumbências fixadas em acordo, o qual não teria dado cumprimento.
Por outro lado, o MinC mostrou-se desfavorável à prorrogação do período de captação, o que poderia dar tempo à proponente em sua busca por uma solução.
Quanto à ausência de comprovação de recebimento da notificação sobre a reprovação de suas contas, formulada através de Comunicação datada de 3/2/2017 (peça 205, p. 225) , de fato não há nos autos elementos que comprovem ter a Fundação recebido a notificação. Não obstante, houve o conhecimento da notificação em algum momento, uma vez que a Fundação, logo em seguida, recorreu da decisão por meio do recurso datado de 27/4/2017 (peça 207) . Dessa forma, não houve qualquer prejuízo ao exercício pela Fundação do seu direito ao contraditório e à ampla defesa.
Com relação ao pedido de transferência do acervo ao Museu de Ciências Naturais de Guarapuava, como medida compensatória ao não atingimento dos objetivos do projeto, negado pelo MinC, verifica-se que a solicitação não se enquadra nas previsões da Lei 7.347/1985, que disciplina as ações de responsabilidade por danos morais e patrimoniais causados ao meio-ambiente, ao consumidor, a bens e direitos de valor artístico, histórico e paisagístico, a interesses difusos e coletivos, à ordem econômica e urbanística, à honra e dignidade de grupos raciais, étnicos e religiosos e ao patrimônio público e social.
Já a Lei 13.019/2014, sua respectiva regulamentação por meio do Decreto 8.726/2016, bem como a In MinC 5/2018, que define os parâmetros e rito para o ressarcimento ao erário mediante ações compensatórias, tratam das parcerias entre a administração pública e o terceiro setor, também não dando abrigo à solicitação formulada pela Fundação. 
Dessa forma, a resposta do MinC quanto à ausência de previsão legal para autorizar a transferência do acervo adquirido com os recursos do Pronac, a título de medida compensatória para elidir o dano pela reprovação da prestação de contas, se mostrou acertada.
Quanto ao reconhecimento de boa-fé e excludente de culpabilidade na conduta da Fundação, ante a constatação que dela não era exigida conduta diversa da que adotou, as circunstâncias verificadas na execução do projeto se assemelham com aquelas relacionadas ao 'fato da administração', assim definido como uma ação ou omissão da entidade contratante, especificamente relacionada ao contrato, que impeça ou retarde sua execução. 
Apesar de o Estado do Paraná não ser parte envolvida na celebração do Pronac 08-0802, estava direta e intrinsicamente ligado à execução e ao sucesso do projeto, dado que é o titular do Parque de Vila Velha e já tinha concluído as obras civis relacionadas ao museu, faltando tão somente equipá-lo com acervo e iniciar suas atividades, o que se daria por meio do Pronac 08-0802. Os documentos de peça 192 e 249, encaminhados à SEFIC/MinC pela Secretaria de Turismo do Paraná e pela Mineropar, respectivamente, demonstram claramente o envolvimento do Estado do Paraná na execução do projeto, sendo, portanto, de conhecimento do MinC.
Ficou caracterizado que a administração, no caso representada pelo Estado do Paraná, inviabilizou o cumprimento dos pactos estabelecidos e o regular prosseguimento da execução do projeto, uma vez que a não celebração do convênio de cessão dos espaços do museu, fato diretamente relacionado ao projeto, impediu sua execução. Vê-se, portanto, que a causa determinante para a paralisação do projeto, ainda em sua fase inicial, é oriunda de conduta adotada pelos representantes legais do Estado do Paraná, não podendo tal conduta ser atribuída à Fundação.
Para corroborar essa assertiva, a documentação acostada à defesa demonstra claramente que a Fundação não se quedou inerte frente ao problema, tendo buscados apoio em outras esferas do poder estadual e os meios ao seu alcance para reverter o quadro que impedia o prosseguimento do projeto, sem, contudo, obter êxito.
Nessas circunstâncias, é forçoso reconhecer que existem elementos comprobatórios nos autos que, diante da realidade fática, não seria exigível da Fundação que agisse de modo diverso, devendo-se reconhecer a excludente de culpabilidade em favor da Fundação João José Bigarella Para Estudos e Conservação da Natureza. Entender de forma diversa seria impor rigor excessivo e punir de forma injusta a responsável.
Conclusão: feitas as análises anteriores, entendemos que se deve reconhecer a excludente de responsabilidade reclamada pela responsável, em razão da situação fática por ela demonstrada em seus argumentos, que vieram aos autos com farta documentação probatória, importando no julgamento de suas contas pela regularidade, a despeito do não atingimento do objeto pretendido.
Todavia, antes de se concluir pela regularidade das contas, resta por examinar se a execução financeira do projeto se deu forma regular e que destino deve ser dado ao acervo adquirido com os recursos do projeto.
Conforme registrado pela responsável, o MinC não realizou nenhuma análise sobre a documentação financeira do projeto, uma vez que considerou a responsável omissa quanto ao dever de prestar contas, a despeito da documentação presente nas peças 241 a 247, também encaminhada ao MinC.
Assim, procedemos à análise dos documentos de execução financeira do projeto, indicados no item anterior, e constatamos:
a) o recolhimento de impostos e contribuições previdenciárias relativos aos pagamentos realizados;
b) a presença de cópia de todos os cheques emitidos;
c) a ausência de saques direto no caixa ou dissociado das despesas realizadas;
d) a ausência de realização de despesas fora do escopo do objeto, à exceção de uma despesa não prevista com alimentação, no valor de R$ 127,13 (peça 241, p. 26) ;
e) que todas as despesas foram comprovadas por meio de documentos idôneos (Notas Fiscais, Faturas, Recibos de Pagamento de Autônomos - RPA, Guias de Recolhimentos de Tributos, Recibos de Concessionárias etc.) , à exceção de duas despesas realizadas em 17/2/2010, que totalizaram R$ 30,16 (peça 241, p. 18) , cujos comprovantes não foram juntados à prestação de contas; 
f) a ausência de despesas em valores incompatíveis com os previstos; e
g) que houve o recolhimento do saldo do convênio e dos rendimentos financeiros em 29/8/2017, no valor de R$ 118.372,81 (peça 73 e 89, p. 11) .
A análise procedida demonstra a regularidade das despesas realizadas com os recursos recebidos, sendo que aquelas executadas sem previsão ou sem comprovação documental (letras 'd' e 'e' do item anterior) , que totalizam R$ 157,29, são por demais irrelevantes e podem ser desconsideradas em razão do princípio da bagatela. Portanto, sob o ponto de vista da regularidade da execução financeira do projeto, não há óbices para o julgamento das contas pela regularidade, devendo-se acatar as alegações de defesa apresentadas.
Com relação ao destino a ser dado ao acervo, não é oportuno que este continue sob a guarda da Fundação João José Bigarella Para Estudos e Conservação da Natureza enquanto não se conclui o Centro de Excelência em Geociências de Vila Velha, uma vez que tal encargo não constitui obrigação daquela Fundação, o que poderia inclusive vir a ocasionar futuro dano ao erário por sua perda ou extravio.
O melhor atendimento ao interesse público e às finalidades do projeto seria dar uso imediato ao acervo adquirido, relacionado tanto no Relatório de Bens de Capital (peça 241, p. 56-60) como no anexo ao Ofício 2/2018 da Fundação (peça 254, p. 3-5) , por meio de sua transferência para outra entidade pública que possa utilizá-lo em proveito da população, mitigando os prejuízos experimentados pelo erário.
Conforme previsto no item 18.7 do caderno de encargos da Concorrência 1/2019 (peça 256, p. 140) , o prazo para a revitalização do espaço destinado ao Centro de Excelência em Geociências, que poderia abrigar o acervo, é de 3 anos, o que só será concretizado em 2023, inviabilizando a imediata transferência do acervo para essa unidade.
Dessa forma, considerando o desejo do Museu de Ciências Naturais de Guarapuava, da Universidade Estadual do Centro Oeste (Unicentro) em receber o acervo, já expressamente manifestado em duas ocasiões (peças 252 e 254) , entendemos que o melhor encaminhamento para o desfecho desse projeto seja autorizar a transferência do acervo relacionado no anexo ao Ofício 2/2018 da Fundação (peça 254, p. 3-5) ao Museu de Ciências Naturais de Guarapuava, medida que deve ser acompanhada pela Secretaria Especial de Cultura do Ministério da Cidadania.
Alegações de defesa do Sr. Glaucon Daniel Costa Horrocks (peças 258 a 270) .
Argumentos: em linhas gerais, o responsável apresenta os mesmos argumentos tratados na defesa da Fundação, reforçando com alguns documentos adicionais as premissas e teses levantadas pela Fundação, em especial aquelas relacionadas à excludente de culpabilidade. Trouxe uma série de e-mails trocados com seu procurador, patrocinador e membros do legislativo estadual, à época dos fatos, que demonstram os diversos empecilhos na condução do projeto (peças 259-260, 262-263 e 269) .
De igual forma, acostou à defesa diversas reportagens acerca dos entraves na condução do projeto, que seriam de conhecimento da comunidade local (peças 264-267) , além daquelas inseridas no corpo de sua defesa (peça 258, p. 7-9) , bem como de outros elementos já incorporados aos autos pela Fundação. 
Ao fim de sua defesa, requer o reconhecimento da quebra do nexo de causalidade da conduta a ele imputada, o arquivamento do processo em face da inexistência de irregularidades e que as alegações de defesa apresentadas pela Fundação também o alcance.
Análise: considerando a similaridade dos argumentos apresentados, que em linhas gerais levariam à reprodução de idêntico teor da análise já realizada para a defesa da Fundação, deve-se dar à defesa do responsável o mesmo encaminhamento proposto à defesa da Fundação, prescindindo de análise pormenorizada.
Conclusão: considerando o disposto no art. 161 do Regimento Interno, as conclusões que redundaram no acatamento das alegações de defesa da Fundação devem ser aproveitadas integralmente em benefício do Sr. Glaucon Daniel Costa Horrocks, resultando no acatamento de suas alegações de defesa.
CONCLUSÃO
 Conforme análise realizada por meio do exame técnico, os responsáveis lograram êxito em justificar as razões pelas quais o Pronac 08-0802 não foi concluído, restando demonstrado que o Governo do Paraná, por meio de seus representantes, teria ocasionado as condições determinantes para a paralisação e consequente insucesso do projeto.
Os documentos acostados pelas defesas dos responsáveis revelam que o Governo do Paraná criou um cenário favorável ao sucesso do empreendimento, tendo, todavia, o abandonado no percurso.
Não há nos autos constatação que os responsáveis tenham cometidos irregularidades, agido com desídia ou criado quaisquer outros entraves à execução do projeto, cuja análise financeira demonstrou a regular aplicação dos recursos recebidos.
Nessas circunstâncias, mesmo que o projeto não tenha alcançado seus objetivos e tenha se limitado à execução das fases iniciais, há elementos suficientes para reconhecer a excludente de culpabilidade dos responsáveis, sendo o julgamento de suas contas pela regularidade a medida mais ajustada aos fatos apurados no exame técnico.
Com relação ao destino a ser dado ao acervo (bens públicos) , constituídos pelos elementos relacionados no anexo ao Ofício 2/2018 da Fundação (peça 254, p. 3-5) , entendemos como medida de resguardo e aproveitamento desses bens, dentro das finalidades indicadas no projeto inicial, que sejam transferidos ao Museu de Ciências Naturais de Guarapuava, da Universidade Estadual do Centro Oeste (Unicentro) , instituição pública mantida pelo Governo do Estado do Paraná, devendo tal medida ser acompanhada pela Secretaria Especial de Cultura do Ministério da Cidadania.
PROPOSTA DE ENCAMINHAMENTO
Diante do exposto, submetemos os autos à consideração superior, propondo ao Tribunal:
acatar as alegações de defesa apresentadas pela Fundação João José Bigarella Para Estudos e Conservação da Natureza (CNPJ: 02.985.530/0001-61) e pelo Sr. Glaucon Daniel Costa Horrocks (CPF: XXX.831.099-XX) ; 
	com fundamento nos arts. 1º, inciso I, 16, inciso I, da Lei 8.443/1992 c/c os arts. 17 e 23, inciso I, da mesma Lei, e com arts. 1º, inciso I; 207 e 214, inciso I, do Regimento Interno, julgar regulares as contas da Fundação João José Bigarella Para Estudos e Conservação da Natureza (CNPJ: 02.985.530/0001-61) e do Sr. Glaucon Daniel Costa Horrocks (CPF: XXX.831.099-XX) , dando-lhes quitação plena;
dar ciência à Secretaria Especial de Cultura do Ministério da Cidadania, que o julgamento pela regularidade das contas do Pronac 08-0802 deve resultar na imediata transferência a outra entidade pública do acervo adquirido com recursos do projeto, cuja guarda se encontra com a Fundação João José Bigarella Para Estudos e Conservação da Natureza, ressaltando haver manifesto interesse em seu recebimento pelo Museu de Ciências Naturais de Guarapuava, da Universidade Estadual do Centro Oeste (Unicentro) , instituição pública mantida pelo Governo do Estado do Paraná, devendo tal medida ou qualquer outra substitutiva, visando o resguardo e uso desses bens, ser acompanhada por esta Secretaria; e
enviar cópia do Acórdão que vier a ser proferido à Secretaria Especial de Cultura, ao Museu Ciências Naturais de Guarapuava, da Universidade Estadual do Centro Oeste (Unicentro) e aos responsáveis, para ciência, informando-lhes que a presente deliberação, acompanhada do Relatório e do Voto que a fundamenta, está disponível para a consulta no endereço www.tcu.gov.br/acordaos, além de esclarecer que, caso requerido, o TCU poderá fornecer sem custos as correspondentes cópias, de forma impressa."
	É o relatório.

Paula Andréa Aires Verçosa (OAB/SP 289.026) representando Glaucon Daniel Costa Horrocks; Gabriel Silva Campos (OAB/DF 62.948) e outros representando a Fundação João José Bigarella para Estudos e Conservação da Natureza.

Procuradora-geral Cristina Machado da Costa e Silva.

TOMADA DE CONTAS ESPECIAL. PRONAC. NÃO ATINGIMENTO DA FINALIDADE DE PROJETO DESTINADO À IMPLEMENTAÇÃO DE MUSEU NO ESTADO DO PARANÁ. POSSIBILIDADE DE ADOÇÃO DE MEDIDA PRELIMINAR. FIXAÇÃO DE PRAZO PARA PROVIDÊNCIAS SANEADORAS. DETERMINAÇÃO. CIÊNCIA.

TOMADA DE CONTAS ESPECIAL (TCE)

Secretaria de Controle Externo de Tomada de Contas Especial - SecexTCE.

Trata-se de tomada de contas especial instaurada pela Secretaria Especial de Cultura em desfavor da Fundação João José Bigarella para Estudos e Conservação da Natureza (Funabi) e seu dirigente, Glaucon Daniel Costa Horrocks, em razão não comprovação da boa e regular aplicação dos recursos federais captados por força do projeto cultural Pronac 08-0802, que teve como objetivo "Dotar o Estado do Paraná de um Museu de Geologia e Paleontologia, inserido dentro de um Parque Estadual, objetivando divulgar essas áreas da ciência, bem como a evolução da história do Planeta Terra".
2.	A proponente captou, em 30 de junho de 2009, recursos para a implantação física do Museu de Geologia e Paleontologia Parque Estadual de Vila Velha, que totalizaram R$ 800.000,00 (peça 13) .
3.	Embora o fundamento inicial para a instauração da presente tomada de contas especial tenha sido a omissão no dever de prestar contas, após a análise da defesa apresentada pelos responsáveis, o relatório do tomador de contas especial (peça 155) concluiu que os recursos federais foram executados sem atingir a finalidade do projeto cultural, gerando o dano de R$ 681.627,19, em valores originais, imputados à fundação e a seu dirigente.
4.	No âmbito deste Tribunal, a Secretaria de Controle Externo de Tomada de Contas Especial (SecexTCE) promoveu as citações dos responsáveis (peças 175 e 180) . 
5.	Após analisar as alegações de defesa apresentadas pela Funabi (peça 183-257) e por Glaucon Horrocks (peças 258-270) , o parecer da unidade técnica (peça 272) , endossado pelos seus dirigentes (273-274) e pelo Ministério Público junto ao TCU - MPTCU (peça 275) , concluiu que "os responsáveis lograram êxito em justificar as razões pelas quais o Pronac 08-0802 não foi concluído, restando demonstrado que o Governo do Paraná, por meio de seus representantes, teria ocasionado as condições determinantes para a paralisação e consequente insucesso do projeto".
6.	Por entenderem não haver nos autos constatação de que os responsáveis tenham cometido irregularidades e existir elementos suficientes para reconhecer a excludente de culpabilidade, a unidade instrutiva e o Parquet propuseram julgar as contas regulares e dar ciência à Secretaria Especial de Cultura de que tal julgamento deve resultar na imediata transferência a outra entidade pública do acervo adquirido com recursos do projeto.
7.	Com as vênias de estilo, deixo de acompanhar os pareceres da SecexTCE e do MPTCU, pelos motivos que irei expor em sequência.
II
8.	Preliminarmente, passo a descrever um breve histórico dos fatos relacionados aos autos.
9.	Em 2002, transitou em julgado a Ação Popular 248/1978, promovida pelo professor João José Bigarella, fundador da Funabi, e outros ambientalistas, com o objetivo de preservar o Parque Estadual de Vila Velha. No bojo dessa ação, foi homologado acordo em que o Estado do Paraná se obrigou a recuperar a estrutura já existente no local para fins da implantação de um museu de Geologia e Paleontologia, que viria a ser atribuído à fundação (peça 187) .
10.	Após o governo estadual elaborar o projeto museológico (peça 190) e aplicar, em 2007, o valor de R$ 2.800.000,00 na construção do museu (peça 191) , a Funabi pleiteou recursos por meio do Pronac 08-0802 para viabilizar a implementação do projeto cultural.
11.	Segundo as alegações de defesa apresentadas pela fundação, o valor recebido de R$ 800.000,00, que correspondia a 20% do projeto, foi executado da seguinte forma: "a) compra de arquivo deslizante; b) auditório para 96 lugares; c) servidor e banco de dados; estrutura para cenários, vitrines e maquetes; d) amostras geológicas; e) equipamentos de apoio; f) projeto executivo de cenografia; g) projeto executivo de programação visual; h) projeto executivo das maquetes; i) projeto executivo do mobiliário; j) aquisição de imagens para painéis; k) profissionais liberais para assessoria técnica, contábil, administrativa e jurídica" (peça 183) .
12.	Ocorre que, apesar de os recursos captados por meio do Pronac 08-0802 terem sido executados, não ocorreu a implantação do referido museu, conforme o objetivo previsto inicialmente no projeto.
13.	Para a continuidade do empreendimento, a fundação alegou que era necessária a formalização de convênio com o Estado do Paraná, titular do parque estadual, que resultaria na cessão do espaço físico em que funcionaria o museu.
14.	Aduz que, em 2010, em razão da transição do governo estadual, encontrou óbices na nova gestão e não obteve apoio necessário para formalizar a cessão, levando à interrupção do projeto de implementação do museu.
15.	Sustenta que solicitou a suspensão do prazo de captação de recursos e de execução do projeto, pedido que foi indeferido pelo então Ministério da Cultura, e que, após ser notificada para apresentar o relatório final de contas do projeto, requereu o aproveitamento do acervo adquirido no Museu de Ciência Naturais de Guarapuava/PR, mantido pela Universidade Estadual do Centro Oeste, até a futura implantação do Museu do Parque de Vila Velha. Porém, tal requerimento teve provimento negado pelo repassador dos recursos, sob os fundamentos de "omissão em prestar contas" e de inexistência de previsão legal para aproveitamento do acervo adquirido.
16.	Adicionalmente, cabe mencionar que, embora a idealização do referido museu tenha sido abandonada pelo governo estadual à época do projeto, o Estado do Paraná, em 2019, promoveu a Concorrência Pública 1/2019-IAP, destinada à exploração do Parque Estadual de Vila Velha, em que se prevê a revitalização do espaço interativo para implantação do Centro de Excelência em Geociências, podendo a concessionária utilizar "o acervo cedido pela Fundação João José Bigarella para Estudos e Conservação da Natureza" (peça 256, p. 140) .
III
17.	Feito esse curto histórico, passo a decidir.
18.	Ao analisar as alegações de defesa dos responsáveis, a SecexTCE concluiu que a documentação acostada aos autos permite reconhecer que o Governo do Paraná, por meio de seus representantes, teria ocasionado as condições determinantes para a paralisação e o consequente insucesso do projeto.
19.	Em relação à execução financeira, concluiu que a documentação acostada às peças 241- 247 "demonstra a regularidade das despesas realizadas com os recursos recebidos, sendo que aquelas executadas sem previsão ou sem comprovação documental (letras 'd' e 'e' do item anterior) , que totalizam R$ 157,29, são por demais irrelevantes e podem ser desconsideradas em razão do princípio da bagatela" (peça 272) .
20.	Quanto à defesa apresentada por Glaucon Daniel Costa Horrocks, a unidade técnica avaliou que suas alegações também devem ser acatadas, diante da similaridade dos argumentos apresentados pela fundação, e considerando o disposto no art. 161 do Regimento Interno do TCU.
21.	Em conclusão, por entender que há nos autos elementos suficientes para reconhecer a excludente de culpabilidade dos responsáveis, propôs julgar suas contas regulares, com quitação plena, e dar ciência à Secretaria Especial de Cultura de que tal julgamento deve resultar na imediata transferência a outra entidade pública do acervo adquirido com recursos do projeto.
22.	De fato, percebo que não há nos autos constatação de que os responsáveis tenham cometido irregularidades ou que tenham agido de má-fé. Ao contrário. A documentação acostada demonstra, além da regularidade das despesas realizadas com os recursos recebidos, que o insucesso no alcance dos objetivos do projeto se deu em razão da não celebração do convênio de cessão do espaço para funcionamento do museu com o Estado do Paraná, circunstância alheia à vontade dos responsáveis.
23.	Não obstante, e com as vênias de estilo aos pareceres da unidade técnica e do MPTCU, considero não ser possível, nesta etapa processual, julgar regulares as presentes contas, com quitação plena, tendo em vista que o acervo adquirido com os recursos do Pronac 08-0802 ainda não foi destinado ao interesse público e às finalidades do projeto e que não existem nos autos informações sobre o estado atual do referido patrimônio.
24.		A respeito da destinação do acervo, a Funabi informou que solicitou ao então Ministério da Cultura autorização para que os materiais fossem instalados no Museu de Ciências Naturais de Guarapuava/PR, mas que o pedido foi indeferido sob o argumento de que "não encontra respaldo na legislação de incentivo à cultura" (peça 211, p. 20) .
25.	Ademais, diante da concorrência promovida em 2019 pelo Estado do Paraná para exploração do Parque Estadual de Vila Velha, tendo a possibilidade de uso do acervo adquirido com os recursos do projeto cultural, a fundação solicitou a esta Corte de Contas autorização "para que o acervo e os materiais adquiridos por meio do Pronac nº 08-0802 sejam utilizados no futuro Centro de Excelência em Geociência do Parque de Vila Velha, como medida compensatória ao não cumprimento integral do objeto proposto inicialmente" (peça 193, p. 29) .
26.	A SecexTCE entendeu que não é oportuno continuar o referido patrimônio sob a guarda da Funabi e que "o melhor atendimento ao interesse público e às finalidades do projeto seria dar uso imediato ao acervo adquirido, relacionado tanto no Relatório de Bens de Capital (peça 241, p. 56-60) como no anexo ao Ofício 2/2018 da Fundação (peça 254, p. 3-5) , por meio de sua transferência para outra entidade pública que possa utilizá-lo em proveito da população, mitigando os prejuízos experimentados pelo erário" (peça 272) .
27.	Por entender que o melhor encaminhamento para o desfecho desse projeto seria autorizar a transferência do acervo para o Museu de Ciências Naturais de Guarapuava, propôs dar ciência à Secretaria Especial de Cultura de que o julgamento pela regularidade das contas do Pronac 08-0802 deve resultar na pronta transferência dos bens a outra entidade pública.
28.	Porém, avalio que, para deslinde dos autos, cabe àquela secretaria, do Ministério da Cidadania, como titular da gestão das políticas públicas afetas ao tema, avaliar o estado atual do acervo adquirido com os recursos do Pronac 08-0802, levando em consideração a data em que foram adquiridos, bem como estabelecer a melhor destinação a ser dada aos referidos bens.   
29.	Embora assista razão à secretaria, ao entender que a transferência de acervo não encontra respaldo na legislação de incentivo à cultura, reconhecida a boa-fé dos responsáveis nos autos, considero que tal medida pode ser aplicada ao caso concreto, amparada no art. 72, §2º, da Lei 13.019/2014, regulamentado pelo art. 68, inciso II, alínea "b", do Decreto 8.726/2016.    
30.	Por essa razão, antes de esta Corte se pronunciar quanto ao mérito das presentes contas especiais, nos termos do § 1º do art. 201 do Regimento Interno do TCU, cabe determinar à Secretaria Especial de Cultura que apresente à Funabi, no prazo de 30 dias, alternativa para destinação dos bens adquiridos com os recursos do Pronac 08-0802, em finalidade compatível com o objeto do projeto, avaliando, à luz do interesse público, e se houver viabilidade jurídica, a possibilidade de tais bens serem aproveitados na Concorrência 001/2019-IAP, do Estado do Paraná.
31.	Adicionalmente, cabe determinar à Funabi que apresente em 30 dias, findo o prazo descrito anteriormente, as medidas tomadas para fins de reaproveitamento do acervo adquirido com os recursos do Pronac 08-0802, de acordo com as diretrizes a serem estabelecidas pela Secretaria Especial de Cultura, alertando os responsáveis sobre a possibilidade de terem suas contas julgadas irregulares caso tais ações não sejam adotadas.
Ante o exposto, VOTO por que seja aprovada a minuta de deliberação que submeto a este Colegiado.
TCU, Sala das Sessões Ministro Luciano Brandão Alves de Souza, em 18 de agosto de 2020.
ANA ARRAES 
Relatora